臺灣桃園地方法院民事裁定　　　　　 100年度消債聲字第54號
聲 請 人
即債務人　　葉秀瑩
上列當事人因消費者債務清理事件開始清算並清算程序終結，關
於免責，本院裁定如下：
    主  文
債務人葉秀瑩不免責。
    理  由
一、按法院裁定開始清算程序後，債務人有薪資、執行業務所得
    或其他固定收入，而普通債權人之分配總額低於債務人聲請
    清算前二年間，可處分所得扣除自己及依法應受其扶養者所
    必要生活費用之數額者，法院應為不免責之裁定，但債務人
    證明經普通債權人全體同意者，不在此限，消費者債務清理
    條例（下稱消債條例）第133 條定有明文。
二、查債務人葉秀瑩聲請消費者債務清理更生事件，惟所提更生
    方案未能依消債條例第60條獲得視為債權人會議可決（更生
    程序並未召開債權人會議），復未經法院依同條例第64條裁
    定認可更生方案，故前經本院裁定開始清算程序，依據提出
    之財產收入狀況報告書，債務人之財產有富邦人壽保險股份
    有限公司之保險契約（解約後有解約金）1份、重型機車1輛
    、坐落桃園縣楊梅鎮○○○段草湳波小段56地號土地應有部
    分10000 分之75及地上5297建號建物、其他屬自由財產之薪
    資所得等項，清算程序中於99年8 月30日所召開之債權人會
    議，會議決議僅就上開保險契約之解約金作為清算財團之財
    產，而上開解約金僅新臺幣（下同）9 萬1,104 元，業經行
    清算清序之本院司法事務官依職權分配完結，並裁定清算程
    序終結在案，有本院99年度司執消債清字第39號民事裁定在
    卷可憑。本院按上開財產中重型機車為債務人出外工作取得
    薪資收入之生活上交通工具，核屬維生工具且已老舊（1994
    年出廠、125CC ）亦不具交換上之價值；不動產經鑑價結果
    固有233 萬1,000 元，惟經設定最高限額抵押權276 萬元，
    於清算中尚有貸款餘額227 萬6,454 元未償，普通債權人之
    一台新國際商業銀行股份有限公司（下稱台新銀行）估計若
    清算程序中出售僅有15 0至160 萬元之售價而已，另上開有
    擔保權之債權債務人現尚按期清償中（於聲請更生前每月清
    償1 萬4,624 元，於裁定開始清算後更改清償期限，每月清
    償8,700 元），若要出售，則債權人台北富邦商業銀行股份
    有限公司（下稱富邦銀行）陳述將行使抵押權為優先受償，
    於此若處分該不動產，就有擔保權之債務無法即時完全清償
    且增加債務人之負擔（無屋可住需另行支出租金），上情亦
    有債務人之報告及各該債權人之意見陳述在卷足佐，是該不
    動產若從清算處理，顯屬無實益；債務人之財產僅餘屬其自
    由財產之薪資所得而已，故僅就尚須支付保險費之保險契約
    予以解約就解約金分配後而終結清算程序終結，應無疑義可
    言。
三、復查本件於法院裁定開始更生並裁定開始清算程序前後，債
    務人始終有薪資（包含獎金）收入，此情業據詢明債務人陳
    述無訛並提出薪資表在卷可憑，且有上開各程序期間本院調
    得債務人96至98年稅務電子閘門財產所得調件明細表在卷可
    查。而本件清算程序普通債權人台新銀行等8 人（即未包含
    抵押權人富邦銀行）僅就上開保險契約解約金9萬1,104元分
    配取償，每人受償比例僅3.4395％，總分配金額僅8 萬7,91
    6 元並領取完結（其中3,188 元為程序費用，歸扣國庫取得
    ），此有分配表、陳報函、入帳聲請書等等在卷可稽（見99
    年度司執消債清字第39號清算卷第161 至163 頁第213至260
    頁）。再者，債務人係先聲請更生後轉入清算，其情有如前
    述。更生程序已為清算程序之一部，無從分割，是關於首揭
    條文「聲請清算前二年」，應自聲請更生時回溯起算較當，
    依此，債務人於聲請更生時為97年10月15日，其前二年之收
    入計算期間為95年10月15日至97年10月14日，而債務人95、
    96、97年之總所得分別依序為47萬9,476 元、48萬4,804 元
    、32萬8,365 元，有上開調件明細表及各類所得資料清單在
    卷可憑；95年自95年10月15日至12月31日收入為10 萬1,823
    元即（479476÷12）×（2 ＋17/31 ），96年全年為48萬4,
    804 元，97年自97年1 月1 日至10月14日為28萬5,98 7元即
    （32 8356 ÷12）×（10＋14/31 ），聲請更生前二年總所
    得為87萬2, 614元；參以債務人於更生程序中自認於更生方
    案履行期間每月必要支出含清償房貸僅1 萬6,400 元（見99
    年度執消債更字第75號更生卷第150 頁背面），此情較本院
    裁定債務人開始更生計算債務人之必要生活費用支出為低（
    即債務人自己每月支出9,829 元、其獨立扶養父不詳之未成
    年子女1 人支出每月5,897 元、房貸數額不計實際支出以租
    金每月1 萬元計之，以上共計2 萬5,726 元），本件債務人
    既堅持保留自用住宅（若於清算程序處分後分配，亦僅抵押
    權人有受償機會，若不足清償優先權債權人，普通債權人所
    受清償分配比例更低，對普通債權人而言並無實益）而免去
    支付租金且可協調有擔保之債權人延長還款期限，於聲請更
    生前自亦得為之，故其自己及依法應受其扶養者之必要生活
    費用即應以每月1 萬6,400 元計之，二年之支出為39萬3,60
    0 元；依首揭法條計算上開債權人等所受分配總額已經低於
    47萬9,014 元（0000000000000）。又本院詢以各債權人關
    於本件免責情事，各該債權人亦均表示不同意，且債務人亦
    無法提出業經普通債權人全體同意之證明，則依上說明，本
    件債務人不得免責，爰裁定如主文。
四、又上開各債權人中臺灣新光商業銀行股份有限公司（下稱新
    光銀行）、台新銀行、永豐商業銀行股份有限公司（下稱永
    豐銀行）、富邦銀行、渣打國際商業銀行股份有限公司（下
    稱渣打銀行）、聯邦商業銀行股份有限公司（下稱聯邦銀行
    ）均略陳述債務人負欠之信用卡、現金卡債務有浪費、或負
    擔過重之債務而生開始清算之原因者，符合消債條例第134
    條第4 款之規定，亦屬不能免責云云；其中新光銀行、台新
    銀行、渣打銀行並未提出任何實據或有何真實論斷，僅以空
    泛陳述債務人有投機、浪費情事；上開陳述並無依據。富邦
    銀行則以債務人提出更生方案清償比例過低，債務人可工作
    20 年 、每月支出達1 萬6,400 元又要保留自用住宅，導致
    債臺高築，債務人妄想坐收「無限制擴張信用」之不法利益
    云云；核富邦銀行上開陳述均與本裁定上述情節不同，試想
    債務人每月支出1 萬6,400 元，且大部分在支付富邦銀行之
    房貸，債務人與其未成年子女每月用度僅7,700 元，究竟有
    何富邦銀行所指之「不法利益」，何況本件更生方案並未被
    認可，再者債務人若如能從各銀行之間不斷並同時取得多數
    信用卡、現金卡，此情不啻金融機構不斷給予消費者信用、
    擴大消費者之信用，鼓勵消費，繳納最低清償額，啟動循環
    利率，使消費者在較無知覺或無防備之情形下不當使用自己
    的信用，固然消費者並未經金融機構之逼迫（或誘使）而係
    自願使用金融信用工具為借貸或消費，但金融機構未考查消
    費者信用卻不斷給予、擴大信用發給信用卡或現金卡使用，
    亦應承擔相當社會責任，富邦銀行之意見應屬無稽。永豐銀
    行除陳述意見亦提出債務人消費資料供參，考諸消費資料均
    為繳納保費（每次3,000 元及小額款項（每次1,944 元，共
    借7 萬元），核屬正常消費（保險之結果亦經解約分配）或
    小額借貸，難認有何特別浪費或奢侈情事存在。聯邦銀行亦
    提出債務人消費相關資料認債務人有奢侈浪費情事；惟細究
    該消費資料，大皆為在中國石油股份有限公司之加油款，符
    合債務人於聲請更生調查時陳述其中一部份債務係因其與男
    友購買遊覽車經營旅運業務所欠下，故該加油款，縱或有投
    資不當而累積債務情事存在，但不能因此推論債務人有浪費
    、奢侈、投機行為存在，其餘債務人在服飾行、百貨公司、
    三商行、大賣場之消費單筆消費均為數百元至1,500 元上下
    且數量間隔均有相當時日即並非經常為之，單筆超過2,000
    元幾乎無之（但有在便利店繳費超過5,000 元，數量僅一次
    ，另外轉帳未計），如此消費應屬符合債務人年收入40餘萬
    元之身分，難謂有何浪費、奢侈情事。上開各該債權人所陳
    各該意見，認債務人此部分亦不能免責，本院無從採認，附
    此敘明。
中    華    民    國   100    年    6     月    3     日
              民事第二庭    法      官  劉克聖
上為正本係照原本作成
如不服本裁定，應於裁定送達後10日內，以書狀向本院提出抗告
，並繳納抗告費新臺幣1千元
中    華    民    國   100    年    6     月    2     日
                            書  記  官  伍正嫻